【裁判字號】    98,上易,995
【裁判日期】    990420
【裁判案由】    加倍返還訂金等
【裁判全文】
臺灣高等法院民事判決                 98年度上易字第995號
上  訴  人  甲○○原名朱雅萍.
訴訟代理人  乙○○
被 上訴 人  丙○○
訴訟代理人  丁○○
上列當事人間請求加倍返還訂金等事件，上訴人對於中華民國98
年8月31日臺灣板橋地方法院98年度訴字第1503號第一審判決提
起上訴，本院於99年4月6日言詞辯論終結，判決如下：
    主  文
上訴駁回。
第二審訴訟費用由上訴人負擔。
    事實及理由
一、被上訴人主張：伊於民國95年9月間訂約購買上訴人所有門
    牌號碼臺北縣三重巿大仁街10號2樓之1房屋暨其坐落基地（
    下稱系爭房地），約定買賣價金新臺幣（下同）600萬元，
    除給付定金20萬元外，另支付買賣價金80萬元，詎上訴人竟
    於96年3月28日將系爭房地所有權移轉登記予訴外人李水強
    ，致無法再辦理系爭房地所有權移轉登記，而陷於給付不能
    。依民法關於給付不能之規定，上訴人應賠償其已付之買賣
    價金100萬元；又依民法第249條第3款規定，應加倍返還其
    所受有定金20萬元等語，爰求為命：上訴人應給付被上訴人
    120萬元之判決，（原審為被上訴人勝訴判決，上訴人提起
    上訴）。答辯聲明：上訴駁回。
二、上訴人則以：兩造約定於系爭房地所有權移轉登記完畢為第
    二次付款，然伊於95年10月12日及同年月26日兩次寄發存證
    信函催告被上訴人辦理系爭房屋所有權移轉及付款手續，被
    上訴人均置之不理，被上訴人顯然已不按約定日期付款，依
    兩造買賣契約書第10條約定：「本契約簽訂後，倘甲方不買
    或不按約定日期付款，經乙方定期催告仍不為給付時，願將
    既付價款全部由乙方無條件沒收，抵作違約金，並解除本契
    約…」。伊自得沒收被上訴人交付之價金100萬元，被上訴
    人請求賠償及返還定金20萬元，殊屬無據等語，資為抗辯。
    上訴聲明：(一)原判決廢棄。(二)被上訴人於第一審之訴駁回。
三、被上訴人主張其訂約購買上訴人所有系爭房地，已支付買賣
    價金100萬元（含定金20萬元），上訴人違約將系爭房地所
    有權移轉登記予第三人，就辦理所有權移轉登記之義務，已
    陷於給付不能之事實，業據其提出其形式真正為上訴人所不
    爭執之不動產買賣契約書、授權書、交款備忘錄、委託斡旋
    契約書、訂金收據各1件、建物登記謄本2份等影本為證（原
    審卷第8-24頁），核與其所述相符；上訴人對於系爭房屋所
    有權業已移轉登記予第三人之事實，並不爭執。惟以其業於
    95年10月12日及同年月26日兩次寄發存證信函催告被上訴人
    辦理系爭房屋所有權移轉手續及付款，惟被上訴人均置之不
    理，依系爭買賣契約書第10條約定，伊自得沒收被上訴人交
    付之價金100萬元抵作違約金，並解除契約等云云，並據提
    出存證信函2份為論據（本院卷第26-27頁）。
四、按物之出賣人，負交付其物於買受人，並使其取得該物所有
    權之義務。買受人對於出賣人，有交付約定價金及受領標的
    物之義務。民法第348條第1項、第367條分別定有明文。是
    完成移轉登記使買受人取得所有權固為出賣人之義務。就買
    受人而言，非僅為其權利，亦為其義務。又民法第254條所
    定解除權之行使，須以契約當事人之一方遲延給付為前提，
    倘因存有不可歸責於一方(債務人)當事人之事由，致未為給
    付，而不必負遲延責任者，即難認已具備法定解除權行使之
    要件，基此所為定期催告後之解除契約，自不生效力（參照
    民法第230條及最高法院80台上字第2786號）。查兩造所簽
    契約書第10條固約定：「本契約簽訂後，倘甲方（即被上訴
    人）不買或不按約定日期付款，經乙方（即上訴人）定期催
    告仍不為給付時，願將既付價款全部由乙方無條件沒收，抵
    作違約金，並解除本契約。如乙方不賣或不照約履行應盡義
    務時，亦應將已收價款如數退還於甲方外，另賠償已收價款
    同額之損害金與甲方後，本約方得解除，各無異議」。惟契
    約書第2條第2項僅約定：經產權移轉登記完畢甲方（即被上
    訴人）貸款銀行設定時撥款代償乙方（即上訴人）房貸並塗
    銷後，付清為尾款500萬元後現況交屋。並未明定被上訴人
    應於何時給付尾款500萬元。另契約第5條僅約定：移轉登記
    手續甲方至遲應於取得交付證件之日起7日內提出辦理，逾
    期如遇提高稅捐或其他損害時，除約定期間內各應負擔部分
    外，悉歸甲方負擔。亦未明定應於何時交付（過戶）證件或
    何時辦畢所有權移轉登記。是被上訴人所負移轉登記及付尾
    款之義務均係給付無確定期限者，依民法第229條第2、3項
    規定，於債權人得請求給付時，經其催告而未為給付，自受
    催告時起，或自催告所定期限屆滿時起，債務人始負遲延責
    任。又所有權移轉登記雖為被上訴人即買受人受領標的物之
    義務，惟被上訴人辦理移轉登記前有賴於出賣人即上訴人提
    交所有權狀、戶籍資料及移轉登記應備之證件等資料始能完
    成移轉登記；是被上訴人義務之履行顯然需上訴人之先行協
    力行為配合。觀之契約書第3條記載：乙方應於前條第（空
    白）款付款時交付所有權狀，第（空白）款交付印鑑證明、
    戶籍戶籍資料等產權移轉登記應備全部證件，及蓋妥辦理移
    轉登記等有關書表予指定之登記代理人...。甲方應於5日內
    交付配合代書作業及過戶所需一切證件，送到代書處憑辦，
    否則..（略）等旨。並未約定上訴人交付產權移轉登記應備
    證件之協力行為時間，甚為明確。按債務人之給付需債權人
    之協力者，倘未約定債權人為協力行為之期限，依一般社會
    觀念，債權人仍應於合理之期間內完成其協力行為。若因債
    權人不於合理期間完成協力行為，致債務人遲延給付者，尚
    難謂係因可歸責於債務人之事由致未為給付，債務人自不負
    遲延責任。最高法院87台上字第2259號參照。查上訴人所寄
    發存證信函僅載：請於3日內配合代書辦理過戶手續，若逾
    期未辦理視同違約，將依兩造契約第10條約定沒收已付價金
    ，抵作違約金，並解除本契約等語。而上訴人既已將房地所
    有權移轉登記於第三人，顯然其所有權狀、戶籍資料及移轉
    登記應備之證件等資料，並未交付予被上訴人甚明；且上訴
    人就其所負之先行協力行為之債務，並未依民法第235條但
    書，以準備給付之事情，通知被上訴人，以代提出，則被上
    訴人未為給付，自難遽謂全係因可歸責於債務人之事由，即
    難令債務人負遲延給付責任，遑論解除契約。況被上訴人主
    張其95年9月20日付訂金後，於95年9月25日調閱房地登記謄
    本後發現房地登記面積為110平方公尺（換算33.275坪），
    與售屋廣告所載面積41坪、送社區停車位等旨顯然不符，即
    曾向台北縣政府消費者保護官申訴，經95年11月7日、12月1
    1日協調不成立（本院卷第43-46頁），且經行政院公平交易
    委員會以本件仲介人即大台北房屋仲介股份有限公司之售屋
    廣告不實為由裁處罰鍰10萬元，有處分書可稽（原審卷第27
    -30頁）。被上訴人以上訴人及仲介公司之業務員即乙○○
    為被告提出刑事詐欺告訴，雖經原法院刑事庭及本院刑事庭
    為被告無罪之判決確定，惟民事審判本得於刑事審判外獨立
    認定事實；上揭刑事判決雖以證人丁○○即本件實際出面為
    被上訴人洽談買賣事宜者於原法院刑事庭審理時，自承於簽
    約之前兩度前往現場查看實際屋況，在交付2萬元訂金之前
    ，乙○○有說房子有加蓋，包括水塔、樓梯、車位，合計41
    坪等語，因認證人在交給2萬元之前，已知道室內坪數不足4
    1坪等語（見原法院刑事卷第121頁），可見其於簽訂系爭買
    賣契約之前，已知系爭房屋室內面積不足41坪，廣告單上所
    載「41坪」係包括未登記之增建、公設等情。因認被上訴人
    尚無因廣告單記載「41坪」陷於錯誤，而簽訂系爭買賣契約
    之情事。然按關於買賣不動產之債權契約，買賣雙方就其移
    轉之不動產（標的）及價金互相同意，買賣契約即為成立。
    出賣不動產之一方，應按債務本旨交付該不動產（標的）並
    使他方取得該不動產所有權。仲介公司之售屋廣告單所載明
    「41坪、全新百萬裝潢、車位、正四角厝」、「41坪、送社
    區停車位」（見臺灣板橋地方法院檢察署96年他字第238號
    卷第5、6頁）倘無不實，則上訴人理應有相當於41坪之建築
    物備供房地所有權移轉登記並資交付。惟上訴人系爭房屋已
    登記面積110平方公尺（換算33.275坪），其室內加蓋部分
    面積為10.5平方公尺（換算3.17625坪）（見同上他字第238
    號卷第56-58頁），此增建部分並未經登記，加計已登記面
    積，合計為120.5平方公尺（換算36.451坪），尚差4.549坪
    。縱令尚有乙○○所指如水塔、樓梯間（騎樓）、停車位等
    公共設施；然水塔、樓梯間等公共設施並未經地政機關登記
    ，此由上訴人原建物所有權狀及謄本暨建築物複丈結果圖均
    無公共設施之登載可知（同上他字第238號卷第36、41頁）
    ，而其停車位亦僅係劃設於地面，並無任何建物，有照片附
    上揭刑事卷（同上他字第238號卷第34頁），況亦不知共有
    人數及各共有人之持分，何能換算持分面積若干，何能逕認
    已相當41坪？焉能謂已符債務本旨。被上訴人既一再以坪數
    不足透過消費者保護官、公平交易法、刑事訴訟程序爭執，
    上訴人所寄催告之存證信函，尚難謂已符債務本旨，自難遽
    謂係因可歸責於被上訴人之事由致未為給付，亦難認被上訴
    人有契約第10條故意不買或不按約定日期付款之情事，而令
    其負給付遲延責任。
五、承上所述，上訴人解除契約，難謂合法，其事後將系爭房地
    所有權移轉登記予第三人，對被上訴人之給付義務即已陷於
    給付不能，且係可歸責於其事由所致，被上訴人依民法第22
    6條第1項規定，請求上訴人賠償其所受損害，即無不合。又
    買賣契約既因上訴人將系爭房地所有權移轉登記予第三人致
    不能履行，且係可歸責於上訴人之事由所致，被上訴人依民
    法第249條第3款規定，請求上訴人加倍返還其所受之定金20
    萬元，亦屬有據。而被上訴人已支付買賣價金100萬元（含
    定金20萬元），為兩造所不爭；是被上訴人請求上訴人除應
    賠償包括定金20萬元在內之買賣價金100萬元外，應再返還
    同額之定金20萬元，合計120萬元，洵屬有據。
六、綜上所述，被上訴人本於民法226條第1項及第249條第3款之
    規定，請求上訴人給付120萬元為有理由，應予准許。原審
    判命上訴人如數給付，於法並無不合。上訴意旨指摘原判決
    不當，求予廢棄改判，為無理由，應予駁回。
七、本件事證已臻明確，兩造其餘攻擊防禦方法及未經援用之證
    據，經審酌後核與判決結果不生影響，爰不一一論述，附此
    敘明。
八、據上論結，本件上訴為無理由，依民事訴訟法第449條第1項
    、第78條，判決如主文。
中    華    民    國    99    年    4    月    20    日
                  民事第十庭
                        審判長法  官  黃豐澤
                              法  官  林麗玲
                              法  官  吳謀焰
正本係照原本作成。
不得上訴。
中    華    民    國    99    年    4     月    20    日
                              書記官  鄭淑昀

司法院資訊處製作；財團法人民間司法改革基金會備份。
